【裁判字號】    98,重訴,393
【裁判日期】    990224
【裁判案由】    拆屋還地等
【裁判全文】
臺灣板橋地方法院民事判決             98年度重訴字第393號
原        告  臺北縣政府稅捐稽徵處
法定代理人    乙○○
訴訟代理人    蘇清文律師
              張馻哲律師
被        告  甲○○
兼訴訟代理人  丙○○
上列當事人間請求拆屋還地等事件，本院於民國99年2 月3 日言
詞辯論終結，判決如下：
    主  文
被告應連帶給付原告新臺幣貳拾萬柒仟伍佰伍拾元，及自民國99
年2月4日起至清償日止，按年息百分之五計算之利息。
訴訟費用由被告連帶負擔。
本判決第一項得為假執行。如被告以新臺幣貳拾萬柒仟伍佰伍拾
元為原告預供擔保，免為假執行。
    事實及理由
壹、程序方面
    按原告於判決確定前，得撤回訴之全部或一部。但被告已為
    本案之言詞辯論者，應得其同意。民事訴訟法第262 條第1
    項定有明文。又按訴狀送達後，原告不得將原訴變更或追加
    他訴，但被告同意者或請求之基礎事實同一者、擴張或減縮
    應受判決事項之聲明者、不甚礙被告之防禦及訴訟之終結者
    ，不在此限，民事訴訟法第255 條第1 項第1 、2 、3 、7
    款亦有明文。原告起訴聲明請求被告甲○○(1)應將坐落臺北
    縣永和市○○段256 地號土地上之地上物拆除，將前開土地
    返還原告、(2)應給付原告新臺幣（下同）18萬8,925 元及自
    起訴狀繕本送達被告之翌日起至清償日止，按年息5%計算之
    利息；暨自起訴狀繕本送達被告之翌日起至返還系爭土地之
    日止，按月給付原告9,107 元、(3)願供擔保請准宣告假執行
    （見本院卷第3 頁）。嗣於民國99年1 月5 日具狀追加被告
    丙○○，並更正聲明為：被告甲○○、丙○○(1)應將坐落臺
    北縣永和市○○段256 地號土地上如台北縣中和地政事務所
    98 年11 月30日複丈成果圖所示斜線部分面積為59.12 平方
    公尺之地上物拆除，將前開土地返還原告、(2)應連帶給付原
    告22 萬6,418元及自更正訴之聲明狀繕本送達被告之翌日起
    至清償日止，按年息5%計算之利息；暨自更正訴之聲明狀繕
    本送達被告之翌日起至返還系爭土地之日止，按月給付原告
    9,434 元、(3)願供擔保請准宣告假執行（見本院卷第37頁）
    。再於99年2 月3 日更正訴之聲明為：被告甲○○、丙○○
    (1)應連帶給付原告20萬7,550 元及自更正訴之聲明（二）狀
    繕本送達被告之翌日起至清償日止，按年息5%計算之利息、
    (2)願供擔保請准宣告假執行（見本院卷第51頁）。核屬聲明
    之擴張、減縮及訴之一部撤回，其請求之基礎事實同一，且
    不甚礙被告之防禦及訴訟之終結，復經被告同意，合於首開
    法條規定，應予准許，合先敘明。
貳、實體方面
一、原告方面主張：緣台北縣永和市○○段256 地號土地為原告
    經管之公有土地，被告未經原告同意，自96年7 月間即擅自
    於前開土地上搭蓋建物供作餐廳營業之用，經測量後確認無
    權占用面積為59.12 平方公尺，又系爭地上物已於98年12月
    23日拆除完畢，爰依民法第179 條、第184 條第1 項前段規
    定請求被告給付自97年1 月1 日起至98年10月30日止（共計
    1 年10個月），相當於租金之不當得利或損害賠償，被告並
    應依民法第185 條之規定連帶負賠償責任。金額之計算方式
    則為：該地號土地自96年起之申報地價為每平方公尺3 萬
    8,298 元，依據土地法第97條第1 項及台北縣現有土地建物
    被無權占有使用補償金計收原則第3 條規定，請求依申報地
    價年息5%計算之，共計為20萬7,550 元（38,298元×59.12
    平方公尺×5%×〈1 ＋10/12 〉＝207,550 元），以及按年
    息5%計算之遲延利息等語。並聲明：(1)被告甲○○、丙○○
    應連帶給付原告20萬7,550 元及自更正訴之聲明（二）狀繕
    本送達被告之翌日（即99年2 月4 日）起至清償日止，按年
    息5%計算之利息。(2)願供擔保請准宣告假執行
二、被告對原告主張有無權占用上開256 地號土地之事實固不爭
    執，惟以：被告丙○○借用被告甲○○名義向台北縣政府標
    租臺北縣永和市○○段255 地號土地，該255 地號旁邊一小
    塊256 地號土地荒廢許久，被告有跟縣政府的人說要全部一
    起整理，等到房子蓋好之後，縣政府才跟被告要求補償金，
    96年間因為原告要告被告拆除占用256 地號的部分，被告已
    花100 多萬元裝潢，拆除之後並不划算，因此有向縣政府申
    請交補償金，後來因為麵店生意不好，就無法交補償金。被
    告於97年間有跟稅捐處主任說255 地號土地標租1 年至97年
    底，因此對於原告請求97年的補償金沒有意見，但98年度應
    該不能計算在內向被告請求等語，資為抗辯。併為答辯聲明
    ：(1)原告之訴及假執行之聲請均駁回；(2)如受不利判決，願
    供擔保請准宣告免為假執行。
三、原告主張其為系爭256 地號土地之管理機關，被告未經原告
    同意於該256 地號土地上蓋有建物，占用面積為59.12 平方
    公尺等事實，業據原告提出土地登記謄本1 份為證（見本院
    卷第6 頁），並經本院會同台北縣新莊地政事務所人員至現
    場勘驗屬實，製有勘驗筆錄暨複丈成果圖附卷可稽（見本院
    卷第27頁-第31頁），且被告亦不爭執，自堪信為真實。
四、被告雖抗辯98年度不能向被告請求不當得利或損害賠償云云
    ，惟被告使用系爭256 地號土地直至98年11、12月間始拆除
    該地上物，此為被告所自承，被告復未能舉證證明其於98年
    間就系爭256 地號土地有何正當使用之合法權源，其辯稱原
    告不能向被告請求98年度之補償金云云，自難認有理由。
五、查被告無正當權源而占有原告所管理之系爭256 地號土地，
    按無權占用他人土地，可獲相當於租金之利益為社會通常之
    概念，是原告以被告無權占有，請求被告返還相當於法定最
    高限額租金之不當得利，與法應無不合，最高法院著有61年
    台上字第1695號判例可稽。次按，因故意或過失，不法侵害
    他人之權利者，負損害賠償責任；數人共同不法侵害他人之
    權利者，連帶負損害賠償責任；此民法第184 條第1 項、第
    185 條前段定有明文，原告自得向被告請求相當於租金之不
    當得利或損害賠償。原告按土地法第97條規定以及台北縣現
    有土地建物被無權占有使用補償金計收原則第3 條規定，請
    求依土地申報地價年息5%，計算被告可獲得相當於租金之利
    益，本院審酌系爭土地週遭之環境狀況以及衡量被告繳交96
    年度補償金之金額（見本院卷第41、42頁），認原告請求以
    土地申報地價年息5%計算相當於租金之利益，尚稱適當。原
    告請求被告連帶給付自97年1 月1 日起至98年10月30日止共
    計1 年10個月之不當得利或損害賠償，共計為20萬7,550 元
    （38,298元×59.12 平方公尺×5%×〈1 ＋10/12 〉＝207,
    550 元），以及自99年2 月4 日起至清償日止，按年息5%計
    算之遲延利息，應予准許。
六、從而，原告依不當得利、侵權行為之法律關係，請求被告連
    帶給付20萬7,550 元，並自更正訴之聲明（二）狀送達被告
    之翌日（即99年2 月4 日）起至清償日止，按年息5%計算之
    利息，為有理由，應予准許。本件原告勝訴部分，係命給付
    之金額未逾50萬元之判決，應依民事訴訟法第389 條第1 項
    第5 款規定，依職權宣告假執行；被告陳明願預供擔保聲請
    免為假執行，經核無不合，爰酌定相當之擔保金額准許之。
七、本件事證已臻明確，兩造其餘主張及攻擊防禦方法與證據，
    經本院斟酌後，與本件判決結果已不生影響，故不一一論列
    ，附此敘明。
八、訴訟費用負擔之依據：民事訴訟法第78條、第85條第2 項但
    書。
中    華    民    國    99    年    2     月    24    日
                  民事第二庭    法  官  連育群
以上正本係照原本作成
如對本判決上訴，須於判決送達後20日內向本院提出上訴狀
中    華    民    國    99    年    2     月    24    日
                            書記官  溫婷雅

司法院資訊處製作；財團法人民間司法改革基金會備份。
